臺灣新北地方法院刑事判決
111年度金訴字第881號
公  訴  人  臺灣新北地方檢察署檢察官
被      告  陳翰玄


            鍾承翰




上列被告因違反洗錢防制法等案件，經檢察官提起公訴（臺灣新
北地方檢察署檢察官110年度偵字第48024號、111年度偵字第838
號），被告於本院準備程序時就被訴事實均為有罪之陳述，經本
院合議庭裁定由受命法官獨任改依簡式審判程序審理，並判決如
下：
    主  文
陳翰玄犯三人以上共同詐欺取財罪，處有期徒刑壹年貳月。未扣
案之犯罪所得新臺幣貳仟元沒收，於全部或一部不能沒收或不宜
執行沒收時，追徵其價額。
鍾承翰犯三人以上共同詐欺取財罪，處有期徒刑壹年貳月。未扣
案之犯罪所得新臺幣伍仟元沒收，於全部或一部不能沒收或不宜
執行沒收時，追徵其價額。
    事  實
一、陳翰玄、鍾承翰於民國110年8月13日前某時許，加入真實姓
    名、年籍不詳、綽號「小Y」之人所組成之詐欺集團，分別擔
    任提領詐騙款項之「車手」、及向車手收取款項而轉交與其
    他詐欺集團成員之「收水」，渠等共同意圖為自己不法所有
    ，基於3人以上詐欺取財及掩飾詐欺取財不法犯罪所得去向
    之洗錢犯意聯絡，先由本案詐欺集團之其他成員於110年8月1
    9日13時56分許撥打電話給張長虹假冒為其姪子，於互相加
    入LINE帳號為好友後，佯稱亟需用錢欲借款周轉云云，致張
    長虹信以為真而陷於錯誤，進而於同年月26日14時許，匯款
    新臺幣（下同）15萬元至張慧玲所有之中華郵政帳戶（帳號
    ：00000000000000號，下稱郵局帳戶）而詐騙既遂後，陳翰
    玄及鍾承翰依所屬詐騙集團成員之指示，由陳翰玄持鍾承翰
    交付之郵局帳戶提款卡，於同日14時47至49分許，在新北市○
    ○區○○○0段000號板橋埔墘郵局之自動櫃員機分別提領6萬、6
    萬、3萬元，並將提款卡及款項全數交予鍾承翰，再由鍾承翰
    轉交予渠等所屬詐騙集團成員，以此方式掩飾、隱匿詐欺犯
    罪所得之來源、本質及去向，陳翰玄、鍾承翰因而各獲得2
    千元、5千元之報酬。
二、案經張長虹訴由新北市政府警察局海山分局報請臺灣新北地
    方檢察署檢察官偵查起訴。
    理  由
一、上開犯罪事實，業據被告陳翰玄、鍾承翰於偵訊、本院準備
    程序及審理時均坦承不諱（見偵字第48024號卷第117至119
    頁，金訴卷第76頁、第85頁、第126頁、第135頁），核與證
    人即另案被告陳鍇毅於警詢之陳述、告訴人張長虹於警詢之
    指訴內容大致相符（見偵字第48024號卷第25至27頁，偵字
    第838號卷第15至17頁），並有新北市○○區○○路000號統一超
    商保平門市110年8月16日監視器畫面照片9張、車牌號碼000
    -000號、MPX-3370號所有人查詢資料各1份、另案被告陳鍇
    毅與詐欺集團成員LINE對話紀錄、臺銀帳戶之交貨便訂單查
    詢各1份、郵局帳戶110年8月26日ATM提領畫面照片共4張、
    郵局帳戶109年12月21日至110年8月27日交易明細1份、告訴
    人與詐欺集團成員通話及LINE對話紀錄、110年8月26日臺灣
    銀行匯款申請書各1份、臺灣苗栗地方法院110年度金訴字第
    124號刑事判決1份附卷可參（見偵字第48024號卷第29至33
    頁、第35至37頁、第39頁，偵字第838號卷第19至20頁、第2
    1至22頁、第27至30頁、第31頁，金訴卷第53至66頁），足
    認被告2人之自白與事實相符，應堪採信。是本件事證已臻
    明確，被告2人犯行洵堪認定，應依法論科。
二、論罪科刑：
  ㈠按共同正犯之成立，祇須具有犯意之聯絡，行為之分擔，既
    不問犯罪動機起於何人，亦不必每一階段犯行，均經參與（
    最高法院34年上字第862號原判例意旨參照）；又共同正犯
    之意思聯絡，原不以數人間直接發生者為限，即有間接之聯
    絡者，亦包括在內（最高法院77年度台上字第2135號原判例
    意旨參照）；且其表示之方法，不以明示通謀為必要，即相
    互間有默示之合致，亦無不可（最高法院73年度台上字第23
    64號判決意旨參照）；再共同實施犯罪行為之人，在合同意
    思範圍以內，各自分擔犯罪行為之一部，相互利用他人之行
    為，以達其犯罪之目的者，即應對全部所發生之結果，共同
    負責（最高法院32年上字第1905號原判例意旨參照）。經查
    ，本件詐欺犯罪型態，係需由多人縝密分工方能完成之集團
    性犯罪，除被告2人外，另有指揮被告鍾承翰提領款項並收
    取贓款之「小Y」、以電話詐騙告訴人之人等人，其人數應
    已達3人以上。
  ㈡又按洗錢防制法業於105年12月28日修正公布，並於106年6月
    28日生效施行。修正前該法將洗錢行為區分為將自己犯罪所
    得加以漂白之「為自己洗錢」及明知是非法資金，卻仍為犯
    罪行為人漂白黑錢之「為他人洗錢」兩種犯罪態樣，且依其
    不同之犯罪態樣，分別規定不同之法定刑度。惟洗錢犯罪本
    質在於影響合法資本市場並阻撓偵查，不因為自己或為他人
    洗錢而有差異，且洗錢之行為包含處置（即將犯罪所得直接
    予以處理）、多層化（即為使偵查機關難以追查金流狀況，
    以迂迴層轉、化整為零之多層化包裝方式，掩飾或隱匿特定
    犯罪所得）及整合（即收受、持有或使用他人犯罪所得，使
    該犯罪所得披上合法之外衣，回歸正常金融體系）等各階段
    行為，其模式不祇一端，上開為自己或為他人洗錢之二分法
    ，不僅無助於洗錢之追訴，且徒增實務事實認定及論罪科刑
    之困擾。故而為澈底打擊洗錢犯罪，新法乃依照國際防制洗
    錢金融行動工作組織（Financial Action Task Force，下
    稱FATF）40項建議之第3項建議，並參採聯合國禁止非法販
    運麻醉藥品和精神藥物公約及聯合國打擊跨國有組織犯罪公
    約之洗錢行為定義，將洗錢行為之處置、多層化及整合等各
    階段，全部納為洗錢行為，而修正本法第2條規定為：「本
    法所稱洗錢，指下列行為：一、意圖掩飾或隱匿特定犯罪所
    得來源，或使他人逃避刑事追訴，而移轉或變更特定犯罪所
    得。二、掩飾或隱匿特定犯罪所得之本質、來源、去向、所
    在、所有權、處分權或其他權益者。三、收受、持有或使用
    他人之特定犯罪所得。」以求與國際規範接軌。又因舊法第
    3條所規範洗錢犯罪之前置犯罪門檻，除該條所列舉特定嚴
    重危害社會治安及經濟秩序之犯罪暨部分犯罪如刑法業務侵
    等罪犯罪所得金額須在5百萬元以上者外，限定於法定最輕
    本刑為5年以上有期徒刑以上刑之「重大犯罪」，是洗錢行
    為必須以犯上述之罪所得財物或財產上利益為犯罪客體，始
    成立洗錢罪，過度限縮洗錢犯罪成立之可能，亦模糊前置犯
    罪僅在對於不法金流進行不法原因之聯結而已，造成洗錢犯
    罪成立門檻過高，洗錢犯罪難以追訴。故修正後之新法參考
    FATF建議，就其中採取門檻是規範者，明定為最輕本刑為6
    個月以上有期徒刑之罪，並將「重大犯罪」之用語，修正為
    「特定犯罪」；另增列未為最輕本刑為6個月以上有期徒刑
    之罪所涵括之違反商標法等罪，且刪除有關犯罪所得金額須
    在5百萬元以上者，始得列入前置犯罪之限制規定，以提高
    洗錢犯罪追訴之可能性。從而新法第14條第1項所規範之一
    般洗錢罪，必須有一般洗錢罪，必須有第3條規定之前置特
    定犯罪作為聯結，始能成立。另過去實務認為，行為人對犯
    特定犯罪所得之財物或利益作直接使用或消費之處分行為，
    或僅將自己犯罪所得財物交予其他共同正犯，祇屬犯罪後處
    分贓物之行為，非本條例所規範之洗錢行為，惟依新法規定
    ，倘行為人意圖掩飾或隱匿特定犯罪所得來源，而將特定犯
    罪所得直接消費處分，甚或交予其他共同正犯，而由共同正
    犯以虛假交易外觀掩飾不法金流移動，即難認單純犯罪後處
    分贓物之行為，應仍構成新法第2條第1或2款之洗錢行為（
    臺灣高等法院暨所屬法院108年法律座談會刑事類提案第12
    號研討結果要旨、最高法院108年度台上字第1744號判決要
    旨參照）。經查，本案告訴人因被告2人所屬之詐欺集團中
    不詳成年成員施用詐術，致其陷於錯誤，進而依指示匯款，
    俟該等詐欺犯罪所得匯入後，詐欺集團成員隨即指示被告鍾
    承翰交付郵局帳戶之提款卡予被告陳翰玄，陳翰玄將該等特
    定犯罪所得領出後，再將領出之款項及提款卡交予被告鍾承
    翰，由鍾承翰再轉交予其他詐欺集團成員，業經本院認定如
    前，且被告2人對於自己經手之款項最終由何人取走、做何
    利用均不知悉，客觀上已透過現金之多次轉交製造多層次之
    資金斷點，使偵查機關除藉由提款監視器錄影畫面鎖定提款
    車手、收水者外，難以再向上溯源，並使其餘集團共犯得以
    直接消費、處分，以掩飾不法金流移動之虛假交易外觀，而
    達到隱匿該特定犯罪所得之來源、去向、所在之結果，且被
    告2人主觀上對於其行為將造成掩飾、隱匿該詐欺犯罪所得
    來源、去向、所在之結果應屬知悉，猶仍執意為之，是被告
    2人所為自構成洗錢防制法第2條第2款、第14條第1項之洗錢
    罪。
  ㈢核被告2人所為，均係犯刑法第339條之4第1項第2款之三人以
    上共同犯詐欺取財罪、皆違反洗錢防制法第2條第2款規定，
    而犯同法第14條第1項之一般洗錢罪。被告2人與所屬詐欺集
    團成員間，有犯意聯絡及行為分擔，應論以共同正犯。又被
    告陳翰玄多次提款行為，皆各係本於同一犯罪動機，在密切
    接近之時間、地點實施，並侵害同一法益，各行為之獨立性
    極為薄弱，依一般社會健全概念，在時間差距上，難以強行
    分開，在刑法評價上，以視為數個舉動之接續施行，合為包
    括之一行為予以評價，較為合理，應僅論以接續犯之一罪。
    被告2人各以一行為同時觸犯三人以上共同詐欺取財罪及一
    般洗錢罪，皆為想像競合犯，應依刑法第55條之規定，各從
    一重之三人以上共同詐欺取財罪處斷。至起訴書犯罪事實欄
    一（一）部分雖記載另案被告陳鍇毅陷於錯誤而提供臺灣銀
    行帳戶（帳號：000000000000號），被告2人前往超商領取內
    含有該帳戶提款卡及存摺之包裹等語，惟另案被告陳鍇毅提
    供前開帳戶之行為，業經臺灣苗栗地方檢察署檢察官以110
    年度偵字第6784號起訴，臺灣苗栗地方法院以110年度金訴
    字第124號認成立幫助一般洗錢罪而判決處刑，且本件起訴
    書核犯欄位亦未載明本案被告2人有數罪併罰之情況，經本
    院當庭向公訴檢察官確認後，檢察官將陳鍇毅更正為另案被
    告、而非本案被害人、告訴人之身分，並請求僅就告訴人張
    長虹部分論以一罪（見金訴卷第76頁、第133頁），是本件
    被告2人僅就告訴人張長虹部分成立上開罪名，至被告2人就
    陳鍇毅提供前開帳戶之行為是否另應成立詐欺、洗錢罪責，
    要非本件之起訴範圍，附此敘明。
  ㈣另按洗錢防制法第16條第2項規定：「犯前2條之罪，在偵查
    或審判中自白者，減輕其刑。」；又按想像競合犯之處斷刑
    ，本質上係「刑之合併」。其所謂從一重處斷，乃將想像競
    合犯組成之評價上數罪，合併為科刑一罪，其所對應之刑罰
    ，亦合併其評價上數罪之數法定刑，而為一個處斷刑。易言
    之，想像競合犯侵害數法益者皆成立犯罪，論罪時必須輕、
    重罪併舉論述，同時宣告所犯各罪名，包括各罪有無加重、
    減免其刑之情形，亦應說明論列，量刑時併衡酌輕罪部分量
    刑事由，評價始為充足，然後依刑法第55條前段規定「從一
    重處斷」，非謂對於其餘各罪可置而不論。因此，法院決定
    處斷刑時，雖以其中最重罪名之法定刑，做為裁量之準據，
    惟於裁量其輕重時，仍應將輕罪合併評價在內（最高法院10
    8年度台上字第4405、4408號判決意旨）。查被告2人於本院
    審理時自白前揭一般洗錢犯行，依上開規定原應減輕其刑，
    惟被告2人所犯一般洗錢罪係屬想像競合犯其中之輕罪，被
    告2人就本案犯行係從一重之三人以上共犯詐欺取財罪，就
    被告2人此部分想像競合輕罪得減刑部分，依上開說明，由
    本院於後述依刑法第57條量刑時一併衡酌該部分減輕其刑事
    由。
  ㈤爰以行為人之責任為基礎，審酌被告2人正值青年，卻不思以
    正途賺取所需，竟貪圖可輕鬆得手之不法利益，而加入本案
    之詐欺集團，並配合指示，從事車手、收水之工作，而共同
    參與詐欺取財犯行並製造犯罪金流斷點、掩飾或隱匿特定犯
    罪所得來源與去向，致使告訴人難以追回遭詐欺金額，亦增
    加檢警機關追查詐欺集團其他犯罪成員之困難度，並影響社
    會治安及金融交易秩序，嚴重危害社會治安及財產交易安全
    ，所為實值非難；被告2人雖非犯罪主導者，但配合詐欺集
    團之指示為上開行為，共同遂行詐騙他人財物之犯行，亦非
    可取；兼衡其等之前科素行，被告陳翰玄自陳高中畢業、現
    從事工廠機台操作員、未婚無須扶養他人、經濟狀況普通、
    但需要償還其他案件之和解賠償金等教育程度、家庭、生活
    狀況（見金訴卷第86頁），被告鍾承翰自陳高中肄業、入監
    前從事物流、單親目前無子女、未婚須扶養身體狀況不佳且
    收入不穩定之母親、經濟狀況勉持等教育程度、家庭、生活
    狀況（見金訴卷第136頁），暨其等之犯罪動機、目的、手
    段、所獲利益、所肇損害、於偵查及審理時坦承犯行、就其
    等所犯洗錢犯行部分符合洗錢防制法第16條第2項減刑要件
    、被告鍾承翰審理時表示有調解意願並願於執行完畢後賠償
    告訴人，經本院詢問後告訴人表示無調解意願，希望法官給
    被告鍾承翰警惕等語（見金訴卷第136頁、第139頁之本院公
    務電話紀錄表）等一切情狀，各量處如主文欄所示之刑。
三、沒收部分：
    按犯罪所得，屬犯罪行為人者，沒收之；於全部或一部不能
    沒收或不宜執行收時，追徵其價額，刑法第38條之1第1項前
    段、第3項定有明文。經查，被告陳翰玄依被告鍾承翰指示
    提領郵局帳戶之款項合計15萬元，被告陳翰玄、鍾承翰因而
    分別獲得現金報酬2,000元、5,000元乙節，業據被告2人於
    警詢時陳述在卷（見偵字第838號卷第9頁、第13頁），足見
    被告陳翰玄、鍾承翰其於本案之犯罪所得為2,000元、5,000
    元，未據扣案，應諭知沒收，如全部或一部不能沒收或不宜
    執行沒收時，追徵其價額。　　
據上論斷，應依刑事訴訟法第273條之1第1項、第299條第1項前
段，洗錢防制法第2條第2款、第14條第1項，刑法第11條前段、
第28條、第339條之4第1項第2款、第55條、第38條之1第1項前段
、第3項，刑法施行法第1條之1第1項，判決如主文。
本案經檢察官許宏緯偵查後起訴，由檢察官許慈儀、陳欣湉到庭
執行職務。　　
中　　華　　民　　國　　111 　年　　8 　　月　　23　　日
                  刑事第十七庭  法　官  趙悅伶
上列正本證明與原本無異。
如不服本判決，應於判決送達後20日內敘明上訴理由，向本院提
出上訴狀 (應附繕本) ，上訴於臺灣高等法院。其未敘述上訴理
由者，應於上訴期間屆滿後20日內向本院補提理由書「切勿逕送
上級法院」。
                                書記官  許怡芬
中　　華　　民　　國　　111 　年　　8 　　月　　23　　日
附錄本案論罪科刑法條全文：
洗錢防制法第2條
本法所稱洗錢，指下列行為：
一、意圖掩飾或隱匿特定犯罪所得來源，或使他人逃避刑事追訴
    ，而移轉或變更特定犯罪所得。
二、掩飾或隱匿特定犯罪所得之本質、來源、去向、所在、所有
    權、處分權或其他權益者。
三、收受、持有或使用他人之特定犯罪所得。

洗錢防制法第14條
有第2條各款所列洗錢行為者，處7年以下有期徒刑，併科新臺幣
5百萬元以下罰金。
前項之未遂犯罰之。
前2項情形，不得科以超過其特定犯罪所定最重本刑之刑。

中華民國刑法第339條之4
犯第339條詐欺罪而有下列情形之一者，處1年以上7年以下有期
徒刑，得併科1百萬元以下罰金：
一、冒用政府機關或公務員名義犯之。
二、三人以上共同犯之。
三、以廣播電視、電子通訊、網際網路或其他媒體等傳播工具，
    對公眾散布而犯之。
前項之未遂犯罰之。